【裁判字號】    91,訴,23
【裁判日期】    920312
【裁判案由】    偽造文書等
【裁判全文】
臺灣臺南地方法院刑事判決                            九十一年度訴字第二三號
    公  訴  人  臺灣臺南地方法院檢察署檢察官
    被      告  乙○○
右列被告因偽造文書等案件，經檢察官提起公訴（九十年度偵字第一三八一一號），
本院判決如左：
    主  文
乙○○連續行使偽造私文書，足以生損害於他人，處有期徒刑肆月，如易科罰金，以
佰元折算壹日。
簽發日為民國八十九年三月二十四日及八十九年四月三日，金額分別為新臺幣八千元
及一萬二千八百五十元簽單上偽造之「丙○○」署押各壹枚（共貳枚）均沒收。
    事  實
一、乙○○於民國八十六年間，因違反麻醉藥品管理條例案件為臺灣士林地方法院檢
    察署發布通緝在案，為免遭警查獲，乃冒用其友人「丙○○」之名，於八十九年
    三月間，多次前往臺北市○○○路○段之「仙樂斯舞廳」股份有限公司（下稱「
    仙樂斯舞廳」）跳舞，因積欠該舞廳之伴舞小姐丁○○伴舞費用，遂基於行使偽
    造私文書之概括犯意，自同年三月間某日起至同年四月三日止，連續數次以「丙○○」之名義偽造當次消費金額之簽單，並均於其上偽簽「丙○○」之署押各一
    枚後，交付予丁○○收執以行使，作為日後支付伴舞費用之憑據，足生損害於「
    丙○○」及丁○○。嗣因乙○○以甲○○所簽發如附表所示之支票三紙交付予丁○○，以憑支付其於八十九年三月二十四日及同年四月三日之消費金額（當日消
    費乙○○亦冒「丙○○」名義簽署金額分別為新臺幣八千元及一萬二千八百五十
    元），為發票人甲○○於八十九年五月四日，向臺灣銀行大安分行謊報遺失，辦
    理掛失止付，誣指不特定人涉犯侵占遺失物罪嫌，而經丁○○將上開三張支票交
    予「仙樂斯舞廳」人員持至銀行提示不獲兌現後，為警循線查知上情（甲○○涉
    犯誣告罪部分，業經臺灣臺北地方法院於九十年七月十三日判處拘役三十日，緩
    刑二年確定）。
二、案經臺灣臺南地方法院檢察署檢察官自動檢舉偵查起訴。
    理  由
一、訊據被告乙○○對於右揭多次冒用友人「丙○○」之名義偽造簽單，並於其上偽
    簽「丙○○」署押之犯行坦承不諱，核與證人丁○○、丙○○所證述之情節相符
    ，並有偽造之簽單二紙附卷可參，事證明確，被告犯行堪以認定。
二、核被告所為，係犯刑法第二百十六條、第二百十條之行使偽造私文書罪。其偽造
    署押之行為屬偽造私文書之階段行為；偽造私文書復持以行使，偽造私文書之低
    度行為為行使之高度行為所吸收，均不另論罪。被告先後多次行使偽造私文書之
    犯行，時間緊接，手段相類，所犯亦係犯罪構成要件相同之罪名，顯係基於概括
    之犯意反覆為之，應依連續犯之規定論以一罪並加重其刑。另公訴人雖僅就被告
    於八十九年三月二十四日及同年四月三日，二度偽造「丙○○」之署押，而以「
    丙○○」之名義偽造面額分別為八千元及一萬二千八百五十元之簽單，並持以行
    使，交丁○○收執以支付伴舞費，足生損害於「丙○○」及丁○○之犯行起訴，
    惟被告自八十九年三月間某日起至八十九年三月二十三日間，冒用「丙○○」名
    義偽造簽單，並持以交付丁○○收執以行使之犯行與前揭起訴部分有連續犯之裁
    判上一罪關係，已如前述，本院依審判不可分之原則，自應就屬裁判上一罪之未
    起訴部分併予審理，併此敘明。爰審酌被告為防其通緝犯之身分為警查獲，冒用
    友人「丙○○」之名義，偽造「丙○○」署名之簽單，使「丙○○」受有被追索
    伴舞費用之風險，惟念其犯罪後坦承犯行，所生危害尚淺，態度良好等一切情狀
    ，量處如主文所示之刑。又被告於行為後，刑法第四十一條業於九十年一月十日
    修正公布，同年月十二日生效，修正後刑法第四十一條第一項前段規定「犯最重
    本刑為五年以下有期徒刑以下之刑之罪，而受六個月以下有期徒刑或拘役之宣告
    ，因身體、教育、職業、家庭之關係或其他正當事由，執行顯有困難者，得以一
    元以上三元以下折算一日，易科罰金。」，修正前刑法第四十一條規定「犯最重
    本刑為三年以下有期徒刑以下之刑之罪，而受六個月以下有期徒刑或拘役之宣告
    ，因身體、教育、職業、家庭之關係，執行顯有困難者，得以一元以上三元以下
    折算一日，易科罰金。」，比較新舊法結果，以新法較有利於行為人，本件自應
    依刑法第二條第一項前段之規定適用裁判時之法律即修正後刑法第四十一條第一
    項前段，就被告所宣告之刑諭知易科罰金之折算標準。另被告於八十九年三月二
    十四日及八十九年四月三日偽造之金額分別為八千元及一萬二千八百五十元簽單
    上之「丙○○」署押二枚，併依刑法第二百十九條之規定宣告沒收。至被告以「
    丙○○」名義所偽造之其餘簽單，其上雖均有被告偽簽之「丙○○」署押，然該
    等簽單已於被告清償簽帳之金額時撕毀，業據被告及證人丁○○陳明在卷，認已
    滅失，爰不予為沒收之諭知，併予敘明。
三、公訴意旨另以：被告乙○○因於八十九年三月間，多次前往臺北市○○○路○段
    之「仙樂斯舞廳」股份有限公司跳舞，而積欠該舞廳小姐丁○○二萬零八百五十
    元之伴舞費用，基於意圖為自己不法所有及行使偽造私文書之概括犯意，先後於
    八十九年三月二十四日及同年四月三日，偽造「丙○○」之署押，以「丙○○」
    之名義偽造面額分別為八千元及一萬二千八百五十元之簽單二張，持以交付丁○○收執以支付伴舞費用，使丁○○陷於錯誤誤信該簽帳單係真正而予收受，被告
    乙○○即以此方式獲得免付伴舞費用之不法利益，足生損害於丁○○及丙○○，
    因認被告除犯刑法第二百十六條、第二百十條之行使偽造私文書罪外，尚涉犯同
    法第三百三十九條第二項之詐欺得利罪嫌云云。惟按犯罪事實應依證據認定之，
    無證據不得推定其犯罪事實，刑事訴訟法第一百五十四條定有明文。又刑事訴訟
    法上所謂認定犯罪事實之證據，係指足以認定被告確有犯罪行為之積極證據而言
    ，該項證據自須適合於被告犯罪事實之認定，始得採為斷罪資料；如未能發現相
    當證據，或證據不足以證明，自不能以推測或擬制之方法，以為裁判之基礎；又
    刑法第三百三十九條之詐欺罪，係以行為人於客觀上施用詐術使人陷於錯誤，並
    於行為之初，即已意圖為不法之所有或意圖得財產上之不法利益，為其構成要件
    。債務人於債之關係成立後，如有債務不履行之情形，在一般社會經驗上可能之
    原因甚多，縱令出於惡意而有遲延給付或不為給付之情事，苟無足以證明其債之
    關係發生時自始故意藉此從事財產犯罪之積極證據，根據刑事訴訟法第一百五十
    四條之規定，仍不得僅以債信違反之客觀事態，推定債務人自始有詐欺取財或詐
    欺得利之犯意（最高法院二十九年上字第三一０五號、四十年臺上字第八十六號
    判例及八十三年度上易字第四八九五號裁判意旨參照）。訊據被告乙○○固不否
    認有於前揭時地以「丙○○」之名義簽發單據，作為支付伴舞費用之憑據等情，
    然堅決否認有何詐欺得利之犯行，辯稱：伊在「仙樂斯」舞廳消費過很多次，曾
    多次以「丙○○」之名義簽帳，之前之簽單均已用現金或甲○○的票付清，付清
    後簽單就撕毀，而系爭的二張簽單伊亦於消費後一周內持附表所示之甲○○支票
    支付，上開支票係伊所預支的薪水票，因餐廳同事向警方告發伊通緝犯之身分，
    伊臨時離職，之後又入監執行，甲○○找不到伊而辦理掛失止付，始遭退票，伊
    並沒有不付伴舞費用的意思等語。經查：
  (一)被告乙○○於八十七年間多次至「仙樂斯舞廳」消費，均自稱為「丙○○」，初
    始以現金支付消費款項，嗣後則多次以「丙○○」之名義簽帳，簽單被告均以現
    金或甲○○簽發之支票支付，除乙○○用以支付系爭二張簽單費用之附表所示支
    票因發票人甲○○辦理掛失止付而退票外，其餘支票均有兌現等情，業經證人丁○○證述明確（見偵查卷第十二頁至第十八頁、臺灣士林地方法院九十一年度助
    字第一六號卷第九十一年十月二十五日訊問筆錄及臺北市政府警察局士林分局九
    十二年一月十日北市警士分刑字第０九一六五三五五０００號函附之偵訊筆錄）
    ，足見被告縱有多次冒「丙○○」之名義簽帳之情形，然嗣後均有支付其所消費
    之款項，故難僅以被告冒用「丙○○」之名義簽帳即遽認被告有獲取免付伴舞費
    用之不法意圖。
  (二)被告曾於甲○○所經營之餐廳擔任廚師，其用以支付伴舞費用，發票人均為甲○○之支票，係甲○○支付被告薪水之支票或被告向甲○○預支薪水之支票，而附
    表所示支票係被告向甲○○預支薪水之支票，因被告臨時離職，甲○○為恐被告
    預支之薪水無法取回，故向銀行謊報遺失，辦理掛失止付，致「仙樂斯舞廳」持
    上開三張支票前往銀行提示時，不獲兌現，且甲○○亦因謊報支票遺失，誣指不
    特定人涉犯侵占遺失物罪嫌，而為臺灣臺北地方法院於九十年七月十三日判處拘
    役三十日，緩刑二年確定之事實，亦經證人甲○○證述屬實（見臺灣士林第方法
    院九十一年度助字第一六號卷第九十一年十月三日訊問筆錄），復有如附表所示
    之支票與退票理由單各三紙、遺失票據申報書、票據掛失止付通知書、掛失止付
    票據提示人資料查報表各一紙（存於臺灣臺北地方法院檢察署八十九年度偵字第
    一七六四二號卷第四四至四十九頁）及臺灣臺北地方法院九十年度簡字第二二一
    一號刑事簡易判決書一份，可資佐證。從而，被告以「丙○○」名義所偽造系爭
    二紙簽單均有以如附表所示之薪水票支付，雖不獲兌現，然係因發票人甲○○謊
    報遺失所致，非被告使用自始即不能兌現之支票所造成，益徵被告並無蓄意以冒
    用「丙○○」之名義偽造簽單之方式，而為獲得免付伴舞費用之不法利益。
  (三)再甲○○係因被告臨時離職，無法聯繫，為恐被告預支之薪水，日後無法取回，
    遂於八十九年五月四日向臺灣銀行大安分行申報遺失，辦理掛失止付，及被告確
    於八十六年間因違反麻醉藥品管理條例案件為臺灣士林地方法院檢察署發布通緝
    ，於八十九年五月三十日為警緝獲，並入勒戒處所執行觀察勒戒處分等情，亦據
    證人甲○○證述在卷，並有臺灣高等法院被告全國前案紀錄表及臺灣臺南地方法
    院法務部在監在押資料表在卷可參，堪認被告辯稱：伊係因餐廳同事向警方告發
    伊通緝犯之身分，而臨時離職，之後便入監執行，始無法與甲○○處理預支薪水
    之事宜，並非於簽帳時即預謀不支付伴舞費用等語，顯非無據，洵堪採信。另被
    告雖於本院審理時請求與證人丁○○對質以明其並無詐欺之犯行，惟證人丁○○
    業經本院囑託臺灣士林地方法院就本件之事實訊問明確，本院認無再予傳訊對質
    之必要，附此敘明。
  (四)綜上所述，被告客觀上雖有以「丙○○」之名義偽造簽單之行為，惟其既未心存
    獲取不法利益之犯意，即與詐欺得利罪之構成要件未合，此外，復查無其他積極
    證據足資證明被告確有公訴人所指之此部分犯行，惟公訴意旨認此部分與前揭論
    罪科刑之行使偽造私文書罪間有方法結果之牽連關係，屬裁判上一罪，爰不另為
    無罪之諭知。
據上論斷，應依刑事訴訟法第二百九十九條第一項前段，刑法第二條第一項前段、第
五十六條、、第二百十六條、第二百十條、第四十一條第一項前段、第二百十九條，
罰金罰鍰提高標準條例第二條，判決如主文。
中    華    民    國      九十二    年      三      月        十二      日
                                臺灣臺南地方法院刑事第六庭
                                    審判長法  官  陳欽賢
                                          法  官  陳志成
                                          法  官  林佩儒
右正本證明與原本無異
如不服本判決應於送達後十日內向本院提出上訴狀
                                          書記官  廖文靜
中    華    民    國      九十二    年       三       月     十七       日
附錄本案論罪科刑法條全文：
刑法第二百十條：偽造、變造私文書，足以生損害於公眾或他人者，處五年以下有期
                徒刑。
刑法第二百十六條：行使第二百十條至第二百十五條之文書者，依偽造、變造文書或
                  登載不實事項或使登載不實事項之規定處斷。
附表
┌───┬────┬──────┬─────┬─────┬───────┐
│編號  │發票日  │票        號│金額（新臺│發票人    │帳          號│
│      │        │            │幣）      │          │              │
├───┼────┼──────┼─────┼─────┼───────┤
│一    │八十九年│八一００三七│一萬五千元│甲○○    │臺灣銀行大安分│
│      │五月五日│二          │          │          │行０八六０三一│
│      │        │            │          │          │００六五二六  │
├───┼────┼──────┼─────┼─────┼───────┤
│二    │八十九年│八一００三六│三萬五千元│同右      │同右          │
│      │五月十二│六          │          │    │              │
│      │日      │            │          │          │              │
├───┼────┼──────┼─────┼─────┼───────┤
│三    │八十九年│八一００三七│一萬三千元│同右      │同右          │
│      │六月十五│八          │          │          │              │
│      │日      │            │          │          │              │
└───┴────┴──────┴─────┴─────┴───────┘


司法院資訊處製作；財團法人民間司法改革基金會備份。
